---
title: "Visualização de dados"
output: html_notebook
---

## Introdução
Por causa da maneira como o cérebro humano processa informações, usar gráficos e diagramas para visualizar dados e informações é mais didático do que apresentar as mesmas informações na forma de escrita ou em planilhas. A mente humana é muito receptiva à informação visual, e é por isso que a visualização de dados é uma ferramenta poderosa para a comunicação.

A visualização de dados é uma maneira simples e rápida de transmitir conceitos.

A visualização de dados pode ser usada para:

- Tornar os dados atraentes e fáceis de entender
- Identificar tendências e situações atípicas dentro de um conjunto de dados
- Contar uma história encontrada nos dados
- Reforçar um argumento ou opinião
- Destacar um ponto importante em um conjunto de dados

## `ggplot2`
A produção de gráficos e visualizações a partir de dados é um dos pontos fortes do R.
R possui vários sistemas para fazer gráficos, mas o pacote `ggplot2` é um dos mais elegantes e versáteis.

O `ggplot2` é um pacote de visualização de dados criado por Hadley Wickham em 2005, baseado no livro 'Grammar of Graphics', de Leland Wilkinson. 

O `ggplot2` é um dos principais membros do *tidyverse*.

```{r}
library(tidyverse)
```

O primeiro passo para aprender a usar a gramática de gráficos do `ggplot2` é ser capaz de decompor um gráfico em componentes. Nesse sentido, vamos falar um pouco sobre a terminologia do `ggplot2`.

Os três principais componentes a serem observados são:

- *Dados*
- *Geometria* : diagrama de dispersão, barras, histogramas, densidades, qqplot e boxplot.
- *Mapeamento estético* : escalas, cores.


A primeira etapa na criação de um gráfico com o `ggplot2` é definir um **objeto** no `ggplot`. Fazemos isso com a função `ggplot`, que inicializa o gráfico. Se lermos o arquivo de ajuda para esta função, veremos que o primeiro argumento é usado para especificar quais dados estão associados a este objeto.

No presente exemplo vamos usar a base de dados `iris`

```{r}
data(iris)
head(iris)
```


```{r}
ggplot(data = iris)
```
Também podemos fazer isso usando o pipe.
```{r}
iris %>% ggplot
```
Ele renderiza um gráfico, neste caso uma lousa em branco, uma vez que nenhuma geometria foi definida. A única escolha de estilo que vemos é um fundo cinza.


Com o `ggplot2`nós criamos gráficos adicionando camadas. As camadas podem definir **geometrias**, calcular estatísticas de resumo, definir quais escalas usar ou até mesmo alterar estilos. Para adicionar camadas, usamos o símbolo `+`.

Normalmente, a primeira camada adicionada define a geometria. Se queremos fazer um gráfico de dispersão usamos a função `geom_point`; um gráfico de barras `geom_bar` ou um histograma `geom_histogram`.

Os **mapeamentos estéticos** descrevem como as propriedades dos dados se conectam aos recursos do gráfico, como distância ao longo de um eixo, tamanho ou cor. A função `aes` conecta os dados com o que vemos no gráfico, definindo mapeamentos estéticos e será uma das funções que você usa com mais frequência ao plotar.

O resultado da função `aes` é freqüentemente usado como o argumento de uma função geométrica.

Este exemplo produz um gráfico de dispersão (função geométrica `geom_point()`) entre o PIB per capita e a expectativa de vida.

```{r}
iris %>% ggplot() + 
  geom_point(aes(x=Petal.Length, y=Petal.Width))
```


```{r}
iris %>% ggplot() + 
  geom_point(aes(x=Petal.Length, y=Petal.Width, color = Species))
```

```{r}
ggplot(iris, aes(x = Petal.Length, 
                 y = Petal.Width,
                 color = Species)) +
geom_point()
```
No exemplo a seguir o mapeamento estético ocorre na função de geometria.
Isso é necessário se todas as camadas não devem herdar a mesma estética ou se estivermos combinando diferentes fontes de dados.

```{r}
ggplot(iris) + 
    geom_point(aes(x = Petal.Length, 
                   y = Petal.Width, 
                   color = Species))
```

```{r}
ggplot(iris, aes(x = Petal.Length, 
                 y = Petal.Width)) +
    geom_point(color = "red")
```

```{r}
ggplot(iris, aes(x = Petal.Length, 
                 y = Petal.Width)) +
    geom_point(size = 5)
```

```{r}
ggplot(iris, aes(x = Petal.Length, 
                 y = Petal.Width, 
                 color = Species)) +
    geom_point(position = "jitter")
```

```{r}
ggplot(iris, aes(x = Petal.Length, 
                 y = Petal.Width, 
                 color = Species)) +
    geom_point(position = position_jitter(0.1))
```


```{r}
ggplot(iris, aes(x = Petal.Length, 
                 y = Petal.Width, 
                 color = Species)) +
    geom_point(position = "jitter") +
    scale_x_continuous("Petal Length")
```


```{r}
ggplot(iris, aes(x = Petal.Length, 
                 y = Petal.Width, 
                 color = Species)) +
    geom_point(position = "jitter") +
    scale_x_continuous("Petal Length",
                       limits = c(1,8))
```


```{r}
ggplot(iris, aes(x = Petal.Length, 
                 y = Petal.Width, 
                 color = Species)) +
    geom_point(position = "jitter") +
    scale_x_continuous("Petal Length",
                       limits = c(1,8),
                       breaks = seq(0, 8, 2))
```


```{r}
ggplot(iris, aes(x = Petal.Length, 
                 y = Petal.Width, 
                 color = Species)) +
    geom_point(position = "jitter") +
    scale_x_continuous("Petal Length",
                       limits = c(1,8),
                       breaks = seq(0, 8, 2),
                       expand = c(0, 0))
```



```{r}
ggplot(iris, aes(x = Petal.Length, 
                 y = Petal.Width, 
                 color = Species)) +
    geom_point(position = "jitter") +
    labs(x = "Petal Length",
         y = "Petal Width",
         color = "Species")
```





