---
title: "Visualização de dados"
author: "Vitor Hugo Miro (DEA/UFC)"
output: html_notebook
---

## Introdução
Por causa da maneira como o cérebro humano processa informações, usar gráficos e diagramas para visualizar dados e informações é mais didático do que apresentar as mesmas informações na forma de escrita ou em planilhas. A mente humana é muito receptiva à informação visual, e é por isso que a visualização de dados é uma ferramenta poderosa para a comunicação.

A visualização de dados é uma maneira simples e rápida de transmitir conceitos.

A visualização de dados pode ser usada para:

- Tornar os dados atraentes e fáceis de entender
- Identificar tendências e situações atípicas dentro de um conjunto de dados
- Contar uma história encontrada nos dados
- Reforçar um argumento ou opinião
- Destacar um ponto importante em um conjunto de dados

## Visualizações com o `ggplot2`
A produção de gráficos e visualizações a partir de dados é um dos pontos fortes do R.
R possui vários sistemas para fazer gráficos, mas o pacote `ggplot2` é um dos mais elegantes e versáteis.

O `ggplot2` é um pacote de visualização de dados criado por Hadley Wickham em 2005, baseado no livro 'Grammar of Graphics', de Leland Wilkinson.
Com o `ggplot2` é possível criar gráficos utilizando camadas de atributos, utilizando a chamada gramática de gráficos.

Embora tenha surgido antes, o `ggplot2` é um dos membros centrais do *tidyverse*.

```{r}
library(tidyverse)
```

### A grámatica dos gráficos

A gramática de gráficos foi um conceito desenvolvido por Leland Wilkinson em 1999 e publicado por ele no livro *The Grammar of Graphics* em 2005. Essa gramática define regras para estruturar elementos matemáticos e estéticos em um gráfico.

O primeiro passo para aprender a usar a gramática de gráficos do `ggplot2` é ser capaz de decompor um gráfico em componentes. Nesse sentido, vamos falar um pouco sobre a terminologia do `ggplot2`.

Os três principais componentes a serem observados são:

- *Dados*: variáveis que serão mapeadas e plotadas no gráfico.
- *Geometria*: formas geométricas (*geoms*) do gráfico; diagrama de dispersão, barras, histogramas, densidades, qqplot e boxplot.
- *Mapeamento estético* : define quais elementos estéticos (*aesthetics*) do gráfico serão mapeados para as variáveis como escalas, cores, tamanho, forma.

A primeira etapa na criação de um gráfico com o `ggplot2` é definir um **objeto** no `ggplot`. Fazemos isso com a função `ggplot`, que inicializa o gráfico. Se lermos o arquivo de ajuda para esta função, veremos que o primeiro argumento é usado para especificar quais dados estão associados a este objeto. No presente exemplo vamos usar a base de dados `iris`.

Podemos assumir inicialmnete um *template* (baseado no texto de Wickham (2019)) para a contrução de plotagens no `ggplot2` da seguinte forma:

```{r, eval=FALSE}
ggplot(data = <DATA>) + 
  <GEOM_FUNCTION>(
     mapping = aes(<MAPPINGS>),
     stat = <STAT>, 
     position = <POSITION>,
     data = <DATA> # pode receber os dados diretamente
  )
```


## O conjunto de dados Iris

O *dataset* `iris`é talvez o mais conhecido na literatura de reconhecimento de padrões.
O conjunto de dados `Iris` foi usado no artigo clássico de RA Fisher de 1936, [*The Use of Multiple Measurements in Taxonomic Problems*](https://onlinelibrary.wiley.com/doi/pdf/10.1111/j.1469-1809.1936.tb02137.x), e também pode ser encontrado no [UCI Machine Learning Repository](http://archive.ics.uci.edu/ml/datasets/Iris).

Este conjunto de dados inclui 3 espécies de flor íris, com 50 amostras de cada, bem como algumas propriedades sobre cada flor. Uma caracteristica ressaltada destes dados é que uma espécie de flor é linearmente separável das outras duas, mas as outras duas não são linearmente separáveis uma da outra.
Dentre as variáveis do banco de dados estão:

1. comprimento da sépala em cm (*Sepal.Length*)
2. largura da sépala em cm (*Sepal.Width*)
3. comprimento da pétala em cm (*Petal.Length*)
4. largura da pétala em cm (*Petal.Width*)
5. classes (*Species*):
  - Iris Setosa
  - Iris Versicolour
  - Iris Virginica

Vamos carregar os dados.
```{r}
data(iris)
head(iris)
```

```{r}
ggplot(data = iris)
```
Também podemos fazer isso usando o pipe.
```{r}
iris %>% ggplot
```
Ele renderiza um gráfico, neste caso uma lousa em branco, uma vez que nenhuma geometria foi definida. A única escolha de estilo que vemos é um fundo cinza.

Com o `ggplot2`nós criamos gráficos adicionando camadas. As camadas podem definir **geometrias**, calcular estatísticas de resumo, definir quais escalas usar ou até mesmo alterar estilos. Para adicionar camadas, usamos o símbolo `+`. Normalmente, a primeira camada adicionada define o objeto geométrico ou geometria.

Os **objetos geométricos** começam com a expressão `geom_` e são seguidos pelo tipo de objeto. Por exemplo, `geom_point()` para pontos (em diagramas de disperção) e `geom_bar()` para barras.

A tabela abaixo apresenta os tipos de objetos geométricos utilizados para criar-se alguns tipos de gráficos populares.

Tipo                     | Objeto Geométrico
-----------------------: | :-----------------:
Dispersão (scatterplot)  | geom_point()
Gráfico de bolhas        | geom_point()
Gráfico de barras	     | geom_col() e geom_bar()
Histogram                | geom_histogram()
Boxplot	                 | geom_boxplot()
Densidade	             | geom_density()
Gráfico de linhas	     | geom_line()


### Mapeamento estéticos

Os **mapeamentos estéticos** ou estética descrevem como as propriedades dos dados (variáveis) se conectam aos recursos visuais do gráfico, como distância ao longo de um eixo, tamanho, forma ou cor. Isto é feito a partir da função `aes()` que conecta os dados com o que vemos no gráfico.

Para mapear uma estética a uma variável, associe o nome da estética ao nome da variável dentro da função `aes()`.

Características visuais:

- Posição (*x e y*);
- Cor (*color*);
- Tamanho (*size*);
- Preenchimento (*fill*);
- Transparência (*alpha*);
- Texto (*label*).


O resultado da função `aes` é freqüentemente usado como o argumento de uma função geométrica.


Este exemplo produz um gráfico de dispersão (função geométrica `geom_point()`) entre o comprimento da pétala (*Petal.Length*) e a largura da pétala (*Petal.Width*). Não foi epecificada nenhuma estética especial.

```{r}
iris %>% ggplot() + 
  geom_point(aes(x=Petal.Length, y=Petal.Width))
```
Podemos transmitir informações dos dados ao mapear a estética do gráfico para as variáveis do conjunto de dados.
O argumento `color` da função `aes()` permite mapear uma variável por cor. A seguir mapeamos as espécies de iris.

```{r}
ggplot(iris, aes(x = Petal.Length, 
                 y = Petal.Width,
                 color = Species)) +
geom_point()
```

No exemplo a seguir o mapeamento estético ocorre na função de geometria.
Isso é necessário se todas as camadas não devem herdar a mesma estética ou se estivermos combinando diferentes fontes de dados.

```{r}
ggplot(iris) + 
    geom_point(aes(x = Petal.Length, 
                   y = Petal.Width, 
                   color = Species))
```

O argumento `color` na função `geom_point()` especifica uma cor para o objeto geométrico.

```{r}
ggplot(iris, aes(x = Petal.Length, 
                 y = Petal.Width)) +
    geom_point(color = "red")
```

O argumento `size` establece o tamanho do objeto geométrico, no caso de pontos, refere-se ao diâmetro. Nas linhas corresponde à largura.

```{r}
ggplot(iris, aes(x = Petal.Length, 
                 y = Petal.Width)) +
    geom_point(size = 5)
```

Argumento `position` = `jitter`.

```{r}
ggplot(iris, aes(x = Petal.Length, 
                 y = Petal.Width, 
                 color = Species)) +
    geom_point(position = "jitter")
```

```{r}
ggplot(iris, aes(x = Petal.Length, 
                 y = Petal.Width, 
                 color = Species)) +
    geom_point(position = position_jitter(0.1))
```


```{r}
ggplot(iris, aes(x = Petal.Length, 
                 y = Petal.Width, 
                 color = Species)) +
    geom_point(position = "jitter") +
    scale_x_continuous("Petal Length")
```


```{r}
ggplot(iris, aes(x = Petal.Length, 
                 y = Petal.Width, 
                 color = Species)) +
    geom_point(position = "jitter") +
    scale_x_continuous("Petal Length",
                       limits = c(1,8))
```


```{r}
ggplot(iris, aes(x = Petal.Length, 
                 y = Petal.Width, 
                 color = Species)) +
    geom_point(position = "jitter") +
    scale_x_continuous("Petal Length",
                       limits = c(1,8),
                       breaks = seq(0, 8, 2))
```


```{r}
ggplot(iris, aes(x = Petal.Length, 
                 y = Petal.Width, 
                 color = Species)) +
    geom_point(position = "jitter") +
    scale_x_continuous("Petal Length",
                       limits = c(1,8),
                       breaks = seq(0, 8, 2),
                       expand = c(0, 0))
```



```{r}
ggplot(iris, aes(x = Petal.Length, 
                 y = Petal.Width, 
                 color = Species)) +
    geom_point(position = "jitter") +
    labs(x = "Petal Length",
         y = "Petal Width",
         color = "Species")
```





