---
title: "Visualização de dados"
output: html_notebook
---

## Introdução
Por causa da maneira como o cérebro humano processa informações, usar gráficos e diagramas para visualizar dados e informações é mais didático do que apresentar as mesmas informações na forma de escrita ou em planilhas. A mente humana é muito receptiva à informação visual, e é por isso que a visualização de dados é uma ferramenta poderosa para a comunicação.

A visualização de dados é uma maneira simples e rápida de transmitir conceitos.

A visualização de dados pode ser usada para:

- Tornar os dados atraentes e fáceis de entender
- Identificar tendências e situações atípicas dentro de um conjunto de dados
- Contar uma história encontrada nos dados
- Reforçar um argumento ou opinião
- Destacar um ponto importante em um conjunto de dados

## `ggplot2`
A produção de gráficos e visualizações a partir de dados é um dos pontos fortes do R.
R possui vários sistemas para fazer gráficos, mas o pacote `ggplot2` é um dos mais elegantes e versáteis.

O `ggplot2` é um pacote de visualização de dados criado por Hadley Wickham em 2005, baseado no livro 'Grammar of Graphics', de Leland Wilkinson. 

O `ggplot2` é um dos principais membros do *tidyverse*.

```{r}
library(tidyverse)
```

O primeiro passo para aprender a usar a gramática de gráficos do `ggplot2` é ser capaz de decompor um gráfico em componentes. Nesse sentido, vamos falar um pouco sobre a terminologia do `ggplot2`.

Os três principais componentes a serem observados são:

- *Dados*
- *Geometria* : diagrama de dispersão, barras, histogramas, densidades, qqplot e boxplot.
- *Mapeamento estético* : escalas, cores.


A primeira etapa na criação de um gráfico com o `ggplot2` é definir um **objeto** no `ggplot`. Fazemos isso com a função `ggplot`, que inicializa o gráfico. Se lermos o arquivo de ajuda para esta função, veremos que o primeiro argumento é usado para especificar quais dados estão associados a este objeto.

No presente exemplo vamos usar a base de dados `iris`.

Este *dataset* é talvez o mais conhecido na literatura de reconhecimento de padrões.
O conjunto de dados `Iris` foi usado no artigo clássico de RA Fisher de 1936, [*The Use of Multiple Measurements in Taxonomic Problems*](https://onlinelibrary.wiley.com/doi/pdf/10.1111/j.1469-1809.1936.tb02137.x), e também pode ser encontrado no [UCI Machine Learning Repository](http://archive.ics.uci.edu/ml/datasets/Iris).

O conjunto de dados inclui 3 espécies de flor íris, com 50 amostras de cada, bem como algumas propriedades sobre cada flor. Uma caracteristica ressaltada é que uma espécie de flor é linearmente separável das outras duas, mas as outras duas não são linearmente separáveis uma da outra.
Dentre as variáveis do banco de dados estão:

1. comprimento da sépala em cm (*Sepal.Length*)
2. largura da sépala em cm (*Sepal.Width*)
3. comprimento da pétala em cm (*Petal.Length*)
4. largura da pétala em cm (*Petal.Width*)
5. classes (*Species*):
  - Iris Setosa
  - Iris Versicolour
  - Iris Virginica

Vamos carregar os dados.
```{r}
data(iris)
head(iris)
```


```{r}
ggplot(data = iris)
```
Também podemos fazer isso usando o pipe.
```{r}
iris %>% ggplot
```
Ele renderiza um gráfico, neste caso uma lousa em branco, uma vez que nenhuma geometria foi definida. A única escolha de estilo que vemos é um fundo cinza.


Com o `ggplot2`nós criamos gráficos adicionando camadas. As camadas podem definir **geometrias**, calcular estatísticas de resumo, definir quais escalas usar ou até mesmo alterar estilos. Para adicionar camadas, usamos o símbolo `+`.

Normalmente, a primeira camada adicionada define a geometria. Se queremos fazer um gráfico de dispersão usamos a função `geom_point`; um gráfico de barras `geom_bar` ou um histograma `geom_histogram`.

Os **mapeamentos estéticos** descrevem como as propriedades dos dados (variáveis) se conectam aos recursos visuais do gráfico, como distância ao longo de um eixo, tamanho ou cor. Isto é feito a partir da função `aes()` que conecta os dados com o que vemos no gráfico.

Características visuais:

- Posição (*x e y*);
- Cor (*color*);
- Tamanho (*size*);
- Preenchimento (*fill*);
- Transparência (*alpha*);
- Texto (*label*).

O resultado da função `aes` é freqüentemente usado como o argumento de uma função geométrica.

Os **objetos geométricos** começam com a expressão `geom_` e são seguidos pelo tipo de objeto. Por exemplo, `geom_point()` para pontos (em diagramas de disperção) e `geom_bar()` para barras.

A tabela abaixo apresenta os tipos de objetos geométricos utilizados para criar-se alguns tipos de gráficos populares.


Tipo                     | Objeto Geométrico
-----------------------: | :-----------------:
Dispersão (scatterplot)  | geom_point()
Gráfico de bolhas        | geom_point()
Gráfico de barras	       | geom_col() e geom_bar()
Histogram                | geom_histogram()
Boxplot	                 | geom_boxplot()
Densidade	               | geom_density()
Gráfico de linhas	       | geom_line()


Este exemplo produz um gráfico de dispersão (função geométrica `geom_point()`) entre o comprimento da pétala (*Petal.Length*) e a largura da pétala (*Petal.Width*).

```{r}
iris %>% ggplot() + 
  geom_point(aes(x=Petal.Length, y=Petal.Width))
```

O `color` como argumento da função `aes()` permite mapear uma variável por cor.

```{r}
iris %>% ggplot() + 
  geom_point(aes(x=Petal.Length, y=Petal.Width, color = Species))
```

```{r}
ggplot(iris, aes(x = Petal.Length, 
                 y = Petal.Width,
                 color = Species)) +
geom_point()
```
No exemplo a seguir o mapeamento estético ocorre na função de geometria.
Isso é necessário se todas as camadas não devem herdar a mesma estética ou se estivermos combinando diferentes fontes de dados.

```{r}
ggplot(iris) + 
    geom_point(aes(x = Petal.Length, 
                   y = Petal.Width, 
                   color = Species))
```
O argumento `color` na função `geom_point()` especifica uma cor para o objeto geométrico.
```{r}
ggplot(iris, aes(x = Petal.Length, 
                 y = Petal.Width)) +
    geom_point(color = "red")
```
Argumento `size`.

```{r}
ggplot(iris, aes(x = Petal.Length, 
                 y = Petal.Width)) +
    geom_point(size = 5)
```
Argumento `position` = `jitter`.
```{r}
ggplot(iris, aes(x = Petal.Length, 
                 y = Petal.Width, 
                 color = Species)) +
    geom_point(position = "jitter")
```

```{r}
ggplot(iris, aes(x = Petal.Length, 
                 y = Petal.Width, 
                 color = Species)) +
    geom_point(position = position_jitter(0.1))
```


```{r}
ggplot(iris, aes(x = Petal.Length, 
                 y = Petal.Width, 
                 color = Species)) +
    geom_point(position = "jitter") +
    scale_x_continuous("Petal Length")
```


```{r}
ggplot(iris, aes(x = Petal.Length, 
                 y = Petal.Width, 
                 color = Species)) +
    geom_point(position = "jitter") +
    scale_x_continuous("Petal Length",
                       limits = c(1,8))
```


```{r}
ggplot(iris, aes(x = Petal.Length, 
                 y = Petal.Width, 
                 color = Species)) +
    geom_point(position = "jitter") +
    scale_x_continuous("Petal Length",
                       limits = c(1,8),
                       breaks = seq(0, 8, 2))
```


```{r}
ggplot(iris, aes(x = Petal.Length, 
                 y = Petal.Width, 
                 color = Species)) +
    geom_point(position = "jitter") +
    scale_x_continuous("Petal Length",
                       limits = c(1,8),
                       breaks = seq(0, 8, 2),
                       expand = c(0, 0))
```



```{r}
ggplot(iris, aes(x = Petal.Length, 
                 y = Petal.Width, 
                 color = Species)) +
    geom_point(position = "jitter") +
    labs(x = "Petal Length",
         y = "Petal Width",
         color = "Species")
```





