---
title: "Programação básica em R - aula 1"
author: "Vitor Hugo Miro - (PPGER/UFC)"
output:
  html_notebook:
    toc: yes
  html_document:
    toc: yes
    toc_float: yes
---

## Aritmética
Em sua forma mais básica, R pode ser usado como uma calculadora simples.
Considere os seguintes operadores aritméticos:

- Adição: +
- Subtração: -
- Multiplicação: *
- Divisão: /
- Exponenciação: ^
- Módulo: %%

O módulo retorna o resto da divisão do número à esquerda pelo número à sua direita, por exemplo: `5 %% 3 = 2`.


```{r}
# Adição
5 + 3 

# Subtração
5 - 3 

# Multiplicação
5 * 3

 # Divisão
(5 + 3) / 2 

# Exponenciação
2^3

# Modulo
28%%6

```


## Atribuição de variáveis
Um conceito básico em programação (estatística) é chamado de variável.

Uma variável permite que você armazene um valor (por exemplo, 4) ou um objeto (por exemplo, uma descrição de função) em R.

Você pode então usar o nome desta variável para acessar facilmente o valor ou o objeto que está armazenado dentro desta variável.


```{r}
# Assinalando o valor 25 para x
x <- 25

# Imprimir o valor da variável x
x
```

*EXEMPLO 1*
Vamos considerar um exemplo bem simples. Suponha que estamos iniciando um análise de dados de atendimento veterinário. A informação da quantidade de cães atendidos em um dia será assinalada na variável `caes`.
```{r}
# Assinale a quantidade de cães atendidos
caes <- 8

# Imprimir o valor da variável `caes`
caes
```

*EXEMPLO 2*
Ainda sobre a análise de atendimentos veterinários, considere uma nova informação sobre a quantidade de gatos atendidos, em uma variável `gatos`.

```{r}
# Gatos atendidos
gatos <- 4

# Some o número de atendimentos
caes + gatos

# Criando a variável 'pets' com a soma dos atendimentos de cães e gatos
pets <- caes + gatos
pets
```

**EXEMPLO. Cães e gatos**
O conhecimento comum diz que não devemos somar cães e gatos (assim com não deveríamos somar laranjas e maçãs). Mas foi isso que acabamos de fazer, não :-)? As variáveis `caes` e `gatos` continham um número no exemplo anterior.

O operador `+` trabalha com variáveis numéricas em R.

Veja que se adicionarmos uma *string* à variável `gatos` (no código a seguir, note as aspas no valor de gatos atendidos), ao tentarmos realizar a adição de um valor numérico e uma variável de caractere teremos um erro.

```{r}
# Cães
caes <- 8

# Gatos
gatos <- "4"

# Atendimentos totais
pets <- caes + gatos

```

## Tipos de dados básicos em R
R funciona com vários tipos de dados. 
Alguns dos tipos mais básicos para começar são:

- Valores decimais como 4,5 são chamados numéricos (numeric).
- Números inteiros como 4 são chamados de inteiros (integer). Os inteiros também são numéricos.
- Os valores booleanos (TRUE ou FALSE) são chamados de lógicos (logical).
- Os valores de texto (ou string) são chamados de caracteres (characters).

Observe como as aspas no editor indicam que "algum texto" é uma string.


```{r}
# Numérico
numero <- 23

# Caracter / string
texto <- "estatistica"

# Lógico
logico <- FALSE
```


**Qual é esse tipo de dados?**
Acima tentamos adicionar 8 + "4" e obtivemos um erro devido a uma incompatibilidade de tipos de dados.
Podemos evitar essas situações embaraçosas verificando o tipo de dados de uma variável com antecedência.
Podemos fazer isso com a função `class ()`, como mostra o código a seguir.

```{r}
# Classe da variável `numero`
class(numero)

# Classe da variável `texto`
class(texto)

# Classe da variável `logico`
class(logico)
```

