---
title: "Vetores - aula 1"
author: "Vitor Hugo Miro - (PPGER/UFC)"
output:
  html_notebook:
    toc: yes
  html_document:
    toc: yes
    toc_float: yes
---

## Criando um vetor

Vetores podem conter dados numéricos, dados de caracteres ou dados lógicos. De forma breve, um vetor é uma ferramenta simples para armazenar dados.

Em R, você cria um vetor com a função de combinação `c( )`. Você coloca os elementos do vetor separados por uma vírgula entre parênteses.

*EXEMPLO* Vetores para salvar a produção mensal de um produto em duas fazendas.
```{r}
# Produção de A
prod_A <- c(20, 19, 18, 20, 18, 19)
# Produção de B
prod_B <- c(15, 18, 20, 21, 19, 20)
```


### Nomeando um vetor

No exemplo anterior, criamos um vetor com valores de produção. Cada elemento do vetor se refere a um mês, mas é difícil dizer qual valor pertence a qual mês. Seria bom se você pudesse mostrar isso no próprio vetor.

Podemos atribuir um nome aos elementos de um vetor com a função `names()`.
Primeiro precisamos criar um vetor com os nomes.

```{r}
names(prod_A) <- c("jan", "fev", "mar", "abr", "maio", "jun")

prod_A
```

Uma forma mais eficiente de fazer isso é atribuir um vetor com os meses à uma variável.
Dessa forma, podemos replicar a atribuição dos meses para elementos de vetores com a mesma estrutura.

```{r}
# vetor de string para os meses
meses <- c("jan", "fev", "mar", "abr", "maio", "jun")
```

Agora vamos fazer a atribuição com a função names:
```{r}
# Atribuir valores dos vetores
names(prod_A) <- meses
names(prod_B) <- meses

# Imprimir resultado
prod_A
prod_B
```


**Qual a produção total nos meses considerados?**
Para responder essa questão precisamos realizar operações com os vetores.

A função `sum ()` calcula a soma de todos os elementos de um vetor.

```{r}
# Somar produto nos seis meses
total_prod_A <- sum(prod_A)
total_prod_A

total_prod_B <- sum(prod_B)
total_prod_B
```

**E a produção nas duas empresas em conjunto?**

Neste caso, iremos somar os dois vetores. 
É importante saber que, se somarmos os dois vetores, será feita a soma dos elementos.

```{r}
# Somar vetores
prod_total <- prod_A + prod_B
prod_total
```

Vamos fazer análises mais específicas.
Considerando o vetor de produção total `prod_total` vamos verificar a produção no mês de março.

Para selecionar elementos de um vetor (posteriormente em matrizes e dataframes), você pode usar colchetes.
Entre os colchetes, você indica quais elementos selecionar. 

```{r}
# Verificar um elemento do vetor - produção em março
prod_marco <- prod_total[3]
prod_marco
```

Para selecionar vários elementos de um vetor, podemos indicar entre colchetes quais elementos devem ser selecionados. Por exemplo: suponha que você deseja selecionar o primeiro e o terceiro elementos, use o vetor `c (1, 3)`.


```{r}
# Selecionar trecho de um vetor: 
prod_trim1 <- prod_total[c(1, 3)]
```

Para selecionar vários elementos `c (2, 3, 4)` não é muito conveniente. Uma maneira alternativa de fazer isso, e mais fácil, é abreviar `c (2, 3, 4)` para `2: 4`, o que gera um vetor com todos os números naturais de 2 a 4.

```{r}
prod_trim <- prod_total[1:3]
prod_trim1

prod_trim2 <- prod_total[4:6]
prod_trim2
```



```{r}
### Média (produção dos trimestres)
mean(prod_trim1)
mean(prod_trim2)

mean_trim <- c(mean(prod_trim1), mean(prod_trim2))
mean_trim
```




### Operadores comparação

```{r}
prod_A > 20
prod_A < 15
prod_A >= 20
prod_A <= 18
prod_A != 20
```



```{r}
meanA <- mean(prod_A)
meanA
```


```{r}
Acima_mediaA <- (prod_A > mean(prod_A))
Acima_mediaA
```



```{r}
# Mostra apenas resultados com TRUE
meses_acima_mediaA <- prod_A[Acima_mediaA]
meses_acima_mediaA
```


