# Introdução

A linguagem de computação estatística [`R`](https://cran.r-project.org/) tornou-se comum para muitas aplicações, sejam em estudos acadêmicos, no governo ou na indústria.

## `R` e `RStudio`

Como `R`é um software gratuito e de código aberto, você pode simplesmente baixá-lo no seguinte link: https://cran.r-project.org/.

Embora `R` possa ser usado "como está" para muitos propósitos, é fortemente recomendável o de uma IDE chamada `RStudio`. Existem várias versões do RStudio para diferentes usuários (Desktop, Comercial, Servidor, etc.). A versão gratuita do RStudio Desktop é suficiente para nossos propósitos. O RStudio pode ser baixado no seguinte link: https://www.rstudio.com/.

## Bibliotecas/ pacotes

`R` possui várias funções integradas/ nativas, mas uma de suas principais vantagens é que existe um grande número de pacotes disponíveis para instalação e uso. Esses pacotes fornecem funções, recursos e dados adicionais para o ambiente `R`.

Os pacotes podem ser instalados de várias maneiras, mas a abordagem mais usual é por meio da função `install.packages()`. Os pacotes intalados dessa forma são aqueles que estão disponíveis no repositório CRAN.

Por exemplo, se desejamos instalar o pacote `tidyverse`:

```{r, eval=FALSE}
install.packages("tidyverse")
```

Depois que um pacote é instalado, ele não pode ser usado diretamente na sessão do `R`. Para fazer isso, temos que "carregar" o pacote na sessão atual, o que geralmente é feito por meio da função `library()`.

```{r, eval=FALSE}
library(tidyverse)
```
