---
title: "Matrizes - aula 1"
author: "Vitor Hugo Miro - (PPGER/UFC)"
output:
  html_notebook:
    toc: yes
  html_document:
    toc: yes
    toc_float: yes
---

## Matrizes
Matrizes são tabelas retangulares de números, expressões matemáticas ou símbolos, cujo elementos são arranjados em $n$ linhas e $p$ colunas. A matrix $M$ abaixo, por exemplo, organiza cada elemento $a_{ij}$ em $n$ linhas e $p$ colunas.

$$ 
M = \begin{bmatrix}
            x_{11}       & x_{12} & x_{13} & \dots & x_{1p} \\
            x_{21}       & x_{22} & x_{23} & \dots & x_{2p} \\
            \dots \\
            x_{n1}       & x_{n2} & x_{n3} & \dots & x_{np}
    \end{bmatrix}
$$
Em R, a matriz é uma estrutura de dados homogênea (deve conter mesmo tipo de dados, e.i. numérico, caracteres, lógico) de duas dimensões. Sua sintaxe básica é realizada por meio da função `matrix()`, tendo como argumentos os elementos que compõem a matriz, na forma de um vetor, e o número de linhas e colunas.


```{r}
matrix1 <- matrix(1:9, byrow = TRUE, nrow = 3)
matrix1
```

Vejamos mais alguns exemplos sobre a formatação de matrizes em R.

```{r}
prod1 <- c(10, 5, 20)
prod2 <- c(15, 8, 25)
prod3 <- c(10, 8, 24)
```


```{r}
vector_prod <- c(prod1, prod2, prod3)
matrix_prod <- matrix(vector_prod, byrow = TRUE, nrow = 3)
matrix_prod
```


```{r}
# Nomeando linhas e colunas
produto <- c("produto 1", "produto 2", "produto 3")
rownames(matrix_prod) <- produto
```


```{r}
insumos <- c("insumo 1", "insumo 2", "insumo 3")
colnames(matrix_prod) <- insumos

matrix_prod
```


```{r}
# Gerando uma nova matriz
vsales <- c(100, 120, 150, 120, 110, 140)
msales <- matrix(vsales, nrow = 3, byrow = TRUE,
                           dimnames = list(c("produto 1", "produto 2", "produto 3"), 
                                           c("regiao A", "regiao B")))
msales
```

```{r}
# Somatório nas linhas
total_sales <- rowSums(msales)
total_sales
```

```{r}

# cbind. A função Cbind() 'column bind' permite "colar" matrizes e vetores
m2sales <- cbind(msales, total_sales)
m2sales

# rbind
produto_4 <- c(130, 120, 250)
m2sales <- rbind(m2sales, produto_4)
m2sales

# Somatário nas colunas
sales_reg <- colSums(m2sales)
sales_reg

```

## Operações com matrizes

### Soma
$$
\begin{bmatrix}
a & b \\
c & d \\
\end{bmatrix}
+
\begin{bmatrix}
e & f \\
g & h \\
\end{bmatrix}
=
\begin{bmatrix}
a+e & b+f \\
c+g & d+h\\
\end{bmatrix}
$$

### Multiplicação por um escalar

$$
k\cdot \begin{pmatrix} 
                      a & b\\
                      c & d 
       \end{pmatrix} = 
       \begin{pmatrix} 
                     k\cdot a & k\cdot b
                     \\ k\cdot c & k\cdot d 
       \end{pmatrix}
$$


### Multiplicação elemento por elemento

$$
\begin{bmatrix}
a & b \\
c & d \\
\end{bmatrix}
*
\begin{bmatrix}
e & f \\
g & h \\
\end{bmatrix}
=
\begin{bmatrix}
a*e & b*f \\
c*g & d*h\\
\end{bmatrix}
$$

### Multiplicação matricial

$$
\begin{bmatrix}
a & b \\
c & d \\
\end{bmatrix}
*
\begin{bmatrix}
e & f \\
g & h \\
\end{bmatrix}
=
\begin{bmatrix}
a*e + b*g& a*f+b*h \\
c*e+d*g & c*f+d*h\\
\end{bmatrix}
$$

### Transposta de uma matriz

$$
\begin{bmatrix}
a & b \\
c & d \\
\end{bmatrix}^t
=
\begin{bmatrix}
a & c \\
b & d \\
\end{bmatrix}
$$

### Determinante de uma matriz

$$
det\begin{pmatrix}
a & b\\ 
c & d
\end{pmatrix} = a\cdot d - c\cdot b
$$

$$
det(A) = \sum^n_{j = 1} (-1)^{i+j} . a_{i j} . det(A_{-i -j})
$$


### Inversa de uma matriz

$$
A^{-1} \cdot A = I
$$

### Traço

$$
tr\begin{bmatrix}
a & c\\ 
b & d 
\end{bmatrix}=a+d
$$

### Produto cruzado

$$
X^tX
$$

### Produto de Kronecker




