---
title: "Matrizes - aula 1"
author: "Vitor Hugo Miro - (PPGER/UFC)"
output:
  html_notebook:
    toc: yes
  html_document:
    toc: yes
    toc_float: yes
---

## Matrizes
Matrizes são tabelas retangulares de números, expressões matemáticas ou símbolos, cujo elementos são arranjados em $n$ linhas e $p$ colunas. A matrix $M$ abaixo, por exemplo, organiza cada elemento $a_{ij}$ em $n$ linhas e $p$ colunas.

$$ 
M = \begin{bmatrix}
            x_{11}       & x_{12} & x_{13} & \dots & x_{1p} \\
            x_{21}       & x_{22} & x_{23} & \dots & x_{2p} \\
            \dots \\
            x_{n1}       & x_{n2} & x_{n3} & \dots & x_{np}
    \end{bmatrix}
$$
No R, uma matriz é uma estrutura de dados homogênea (deve conter mesmo tipo de dados, e.i. numérico, caracteres, lógico) de duas dimensões.

Sua sintaxe básica é realizada por meio da função `matrix()`, tendo como argumentos os elementos que compõem a matriz. 

`matrix(a, nrow = b, ncol = c)` 

`a` representa os dados;
`b` o número de linhas;
`c` o número de colunas.

```{r}
# Matriz 2x2 de valores 1
matrix(1, nrow = 2, ncol = 2)
```

```{r}
# decarando entradas da matriz
matrix(c(1, -2, 3, 5), nrow = 2, ncol = 2)
```

No exemplo a seguir, o argumento `byrow` recebe um valor lógico, sendo FALSE (o padrão), e a matriz é preenchida por colunas. Caso contrário (`byrow = TRUE`), a matriz é preenchida por linhas.

```{r}
M1 <- matrix(1:9, byrow = TRUE, nrow = 3)
M1
```

Vejamos mais alguns exemplos sobre a formatação de matrizes em R.
No próximo exemplo vamos definir vetores.

```{r}
# Definindo 3 vetores
v1 <- c(10, 5, 20)
v2 <- c(15, 8, 25)
v3 <- c(10, 8, 24)
```

Vamos combinar os vetores anteriores

```{r}
vector <- c(v1, v2, v3)
vector
```
Vamos formar uma matriz com essa combinação.
```{r}
M <- matrix(vector, byrow = TRUE, nrow = 3)
M
```
Podemos alterar valores em uma matriz:

```{r}
M[3,1] <- 12
M
```

### Criando uma matriz identidade
A função `diag()` permite criar uma matriz diagonal. Com apenas um argumento referentes ao número de dimensões, podemos criar uma matriz identidade.
```{r}
diag(2)
```

### Atribuindo nomes para linhas e colunas.
Podemos atribuir nomes para as linhas com a função `rownames`:
```{r}
# Nomeando linhas e colunas
produto <- c("produto 1", "produto 2", "produto 3")
rownames(M) <- produto

M
```

Atribuindo nomes para as colunas com a função `colnames`:
```{r}
insumos <- c("insumo 1", "insumo 2", "insumo 3")
colnames(M) <- insumos

M
```
A função `dimnames` também permite nomear linhas e colunas por meio de uma lista de dimensão 2 com nome de linhas (1ª dimensão) e de colunas (2ª dimensão).

```{r}
# Gerando uma nova matriz
vsales <- c(100, 120, 150, 120, 110, 140)

msales <- matrix(vsales, nrow = 3, byrow = TRUE,
                           dimnames = list(c("produto 1", "produto 2", "produto 3"), 
                                           c("regiao A", "regiao B")))
msales
```

A seguir um exemplo simples de soma das linhas da matriz com a função `rowSums`:
```{r}
# Somatório nas linhas
total_sales <- rowSums(msales)
total_sales
```
**A função `cbind`**
A função `cbind` permite concatenar vetores, matrizes e dataframes por colunas.
```{r}

# cbind. A função Cbind() 'column bind' permite "colar" matrizes e vetores
m2sales <- cbind(msales, total_sales)
m2sales

```

**A função `rbind`**
A função `rbind` permite concatenar vetores, matrizes e dataframes por linhas.
```{r}
# rbind
produto_4 <- c(130, 120, 250)
m2sales <- rbind(m2sales, produto_4)
m2sales
```

E agora podemos realizar uma soma nas colunas com a função `colSums`:
```{r}
# Somatário nas colunas
sales_reg <- colSums(m2sales)
sales_reg
```

################################################################################
# Operações com matrizes

Considerando nosso estudo sobre matrizes. Vamos revisar algumas operações com matrizes e ver como podemos realizar estas operações no R.

Vamos definir duas matrizes $A$ e $B$:
```{r}
A =  matrix(c(2, 0, 0, 1), nrow = 2)
print(A)
```
```{r}
B =  matrix(c(1:4), nrow = 2, byrow = TRUE)
print(B)
```


### Soma
Dada duas matrizes de mesma dimensionalidade, a matriz resultante da soma / substração destas matrizes corresponde à matriz cujos elementos são a soma / subtração dos elementos das matrizes originais.

$$
\begin{bmatrix}
a & b \\
c & d \\
\end{bmatrix}
+
\begin{bmatrix}
e & f \\
g & h \\
\end{bmatrix}
=
\begin{bmatrix}
a+e & b+f \\
c+g & d+h\\
\end{bmatrix}
$$

```{r}
A+B
```


### Multiplicação por um escalar

Toda matriz, independente de sua dimensão (ordem), pode ser multiplicada por um escalar $k$, de forma que $k ∈ ℝ$. O escalar é multiplicado por cada elemento da matriz.

$$
k\cdot \begin{pmatrix} 
                      a & b\\
                      c & d 
       \end{pmatrix} = 
       \begin{pmatrix} 
                     k\cdot a & k\cdot b
                     \\ k\cdot c & k\cdot d 
       \end{pmatrix}
$$
```{r}
2*A
```


### Multiplicação elemento por elemento

$$
\begin{bmatrix}
a & b \\
c & d \\
\end{bmatrix}
*
\begin{bmatrix}
e & f \\
g & h \\
\end{bmatrix}
=
\begin{bmatrix}
a*e & b*f \\
c*g & d*h\\
\end{bmatrix}
$$

No R, a multiplicação elemento a elemento é realizada por meio do operador * desde que as matrizes tenham as mesmas dimensões.

```{r}
A*B
```


### Multiplicação matricial

A multiplicação entre uma matriz $(n x m)$ por uma matriz $(m x p)$ resulta em uma matriz de dimensões $(n x p)$, cujos elementos são a somatória do produto entre os elementos em linha da matriz que pré-multiplica pelos elementos em coluna da matriz que pós-multiplica.

$$
\begin{bmatrix}
a & b \\
c & d \\
\end{bmatrix}
*
\begin{bmatrix}
e & f \\
g & h \\
\end{bmatrix}
=
\begin{bmatrix}
a*e + b*g& a*f+b*h \\
c*e+d*g & c*f+d*h\\
\end{bmatrix}
$$

No R, a multiplicação matricial clássica é desenvolvida pelo uso do operador %*%.

```{r}
A %*% B
```

### Transposta de uma matriz

$$
\begin{bmatrix}
a & b \\
c & d \\
\end{bmatrix}^t
=
\begin{bmatrix}
a & c \\
b & d \\
\end{bmatrix}
$$

Em R, a transposta de uma matriz é determinada pela pela função `t()`.

```{r}
t(A)
```


### Determinante de uma matriz

$$
det\begin{pmatrix}
a & b\\ 
c & d
\end{pmatrix} = a\cdot d - c\cdot b
$$

$$
det(A) = \sum^n_{j = 1} (-1)^{i+j} . a_{i j} . det(A_{-i -j})
$$
No R, o determinante de uma matriz é calculado pela função `det()`:
```{r}
det(A)
```


### Inversa de uma matriz

$$
A^{-1} \cdot A = I
$$

No R a inversa de uma matriz é estimada pela função `solve()`, mesma função utilizada para resolução de sistemas de equações em R.
```{r}
inv_A = solve(A)
inv_A
```
Conferindo:
```{r}
inv_A %*%A
```

### Traço

O traço de uma matriz é determinado pela soma dos elementos da diagonal da matriz quadrada.

$$
tr\begin{bmatrix}
a & c\\ 
b & d 
\end{bmatrix}=a+d
$$
No R, a obtenção do traço passa pela extração dos elementos da diagonal da matrix, por meio da função `diag()`, e a soma destes elementos pela função `sum()`.

```{r}
sum(diag(A))
```

### Decomposição de uma matriz

A decomposição própria (decomposição espectral) consiste em escrever uma matriz $A$ diagonalizável qualquer em termos de seus auto-vetores ($v$) e auto-valores ($\lambda$). Na estatística, tal decomposição é base da técnica de componentes principais e análise fatorial. Desta forma, chega-se a seguinte expressão:

$$ A=v^{−1} \lambda v$$
No R, a obtenção da matriz de auto-valores e auto-vetores é realizada por meio da função `eigen()`.

```{r}
eigen(A)
```

```{r}
eigenA = eigen(A)
evec = eigenA$vectors
eval = eigenA$values
solve(evec) %*% eval %*% evec #corrigir
```


### Produto cruzado

$$
X^tX
$$

### Produto de Kronecker




