---
title: "Fatores - aula 1"
author: "Vitor Hugo Miro - (PPGER/UFC)"
output:
  html_notebook:
    toc: yes
  html_document:
    toc: yes
    toc_float: yes
---

## Fatores

Em R, o termo fator se refere a uma classe de objeto que armazenar variáveis categóricas.

Diferenciar o tipo de variável em um script do R é importante para diversas análises estatísticas. Diferentes modelos estatísticos no R possuem formas diferenciadas para lidar com variáveis categóricas ou variaveis contínuas.

Um bom exemplo de variável categórica é o sexo. Em muitas circunstâncias, podemos definir as categorias de sexo como "Masculino" ou "Feminino". Outra tipo de variável refere-se ao estado ocupacional de um indivíduo no mercado de trabalho entre "ocupado" e "desocupado".

Vamos inicialmente definir um vetor
```{r}
# Vetor com status de ocupação de 5 pessoas
ocup_vec <- c("Ocupado", "Desocupado", "Ocupado", "Desocupado", "Ocupado")
```

Note que temos um vetor de variáveis de texto.
```{r}
class(ocup_vec)
```
Vamos agora usar a função `factor()` para converter esse vetor de caracteres para um fator.

```{r}
# Converter o vetor em fator
factor_ocup_vec <- factor(ocup_vec)
```

Verificando:
```{r}
class(factor_ocup_vec)
```

```{r}
# Imprimir factor_ocup_vec
factor_ocup_vec
```

**Variáveis categóricas nominais e ordinais**

Existem dois tipos de variáveis categóricas: variáveis categóricas nominais e ordinais.

Em uma variável categórica nominal não temos um ordenamento implícito; como é o caso de "homens" e "mulheres".
Em contraste, as variáveis categóricas ordinais possuem uma ordem natural, como "baixo", "médio" e "alto".

Quando estamos lidando com um variável categórica ordinal, o R permite que sejam declarados os "níveis" desta variável. Isso é realizado com a função `levels()`.


```{r}
# Definir um vetor com variável categórica ordinal
categ <- c("alto", "baixo", "alto", "baixo", "medio", "medio", "baixo")

# Converter o vetor para um fator
factor_categ <- factor(categ)

factor_categ
```
Note que sem especificar o níveis, eles são listados em ordem alfabética.

Agora vamos especificar níveis para o fator.
```{r}
# Especificar os níveis do fator
levels(factor_categ) <- c("baixo", "medio", "alto")

# Verificando informações do fator
factor_categ
```

Podemos ter um sumário de informações do fator com a função `summary()`.

```{r}
# Gerar um sumário para factor_categ
summary(factor_categ)
```



**Fatores ordenados**

Para declarar ao R que uma variável possui um ordenamento natural podemos usar dois argumentos adicionais na função `factor()`: `order` e `levels`.

O argumento `order` é um valor lógico, e sendo TRUE estamos indicando que o fator é ordenado. No argumento `levels` fornecemos os valores do fator na ordem correta.

```{r}
# Definir um vetor com variável categórica ordinal
conceito <- c("A", "B", "A", "C", "B", "B", "C")

# Converter o vetor para um fator e definir níveis e ordenamento
factor_conceito <- factor(conceito, 
                          order = TRUE, 
                          levels = c("C", "B", "A"))
factor_conceito
```
Podemos verificar um sumário:
```{r}
# Gerar um sumário para factor_conceito
summary(factor_conceito)
```
E podemos comparar diferentes elementos do fator.
```{r}
factor_conceito[1] > factor_conceito[2]
```

```{r}
factor_conceito[2] < factor_conceito[4]
```

