---
title: "Data Frames- aula 1"
author: "Vitor Hugo Miro - (PPGER/UFC)"
output:
  html_notebook:
    toc: yes
  html_document:
    toc: yes
    toc_float: yes
---

## O que é um Data Frame?

Anteriormente vimos que, no R, as **matrizes** são objetos bidimensionais constituídos por linhas e colunas. Seus elementos assim como os vetores podem ser de apenas de um tipo, ou seja, matrizes no R podem ser constituídas unicamente por caracteres, números ou valores lógicos.

Um **Data Frame** é uma estrutura de dados em que cada coluna representa uma variável e cada linha uma observação. Podemos pensar no Data Frame como uma tabela de dados.

## Criando um Data Frame a partir de vetores
Vamos iniciar criando vetores para armazenar informações de um conjunto de pessoas.

```{r}
# Criar vetores com caracteristicas de pessoas
nome = c("Pedro", "João", "Camila", "Lucas", "Juliana", "Marcos")
sexo = c("masculino", "masculino", "feminino", "masculino", "feminino", "masculino")
idade = c(22, 21, 18, 20, 23, 19)
altura = c(1.82, 1.78, 1.69, 1.70, 1.65, 1.68)
peso = c(79.7, 80.1, 66.5, 75.4, 58, 84.2)
renda = c(2.0, 3.0, NA, 2.2, 2.5, 3.5)
```

A partir da informação armazenada nestes vetores, podemos aplicar a função `data.frame` para criar o Data Frame, nomeado como *df*.
```{r}
# Criar um data frame a partir dos vetores
df <- data.frame(nome, sexo, idade, altura, peso, renda)
# A função head() exibe as 6 primeiras linhas do Data Frame
head(df)
```
A função `str()` exibe informações sobre a estrutura do Data Frame.

```{r}
str(df)
```

Algumas outras funções fornecem informações pontuais sobre o Data Frame como as funções `ncol()`, `nrow()`, `dim()` e `colnames()`.

```{r}
# Número de colunas/ variáveis
ncol(df)
```

```{r}
# Número de linhas/ observações
nrow(df)
```

```{r}
# Dimensão do Data Frame (n. de linhas x n. de colunas)
dim(df)
```

```{r}
# Nome das colunas / variáveis
colnames(df)
```


## Visualizando dados do Data Frame

A manipulação de data frames é similar à manipulação de matrizes. A seleção de elementos segue a mesma lógica. Vamos selecionar a terceira linha da segunda coluna do nosso objeto df1.

```{r}
# Consultar informação da 3ª linha e 1º coluna
df[3, 1]
```
Selecionar variáveis em um data frame é bastante simples usando a sintaxe: df$x. Onde df é o data frame e x a variável que desejamos selecionar.

```{r}
# Ver informações da variável sexo
df$sexo
```
Visualizar o valor de uma linha específica para uma variável selecionada.
```{r}
# Ver altura na 3ª linha
df$altura[3]
```

Podemos verificar apenas um subconjunto de variáveis (colunas) no Data Frame.
```{r}
# Vizualizar variáveis selecionadas
df[ ,c("nome", "sexo", "renda")]
```

Também é possível fazer a seleção de informações conforme critérios usando a função `subset()`.
```{r}
subset(df, idade > 21)
```

## Sumário estatístico
A função `summary` também se aplica para um sumário estatístico das colunas de um Data Frames.
```{r}
summary(df)
```

 