---
title: "Data Frames- aula 1"
author: "Vitor Hugo Miro - (PPGER/UFC)"
output:
  html_notebook:
    toc: yes
  html_document:
    toc: yes
    toc_float: yes
---

## O que é um Data Frame?

Anteriormente vimos que, no R, as **matrizes** são objetos bidimensionais constituídos por linhas e colunas. Seus elementos assim como os vetores podem ser de apenas de um tipo, ou seja, matrizes no R podem ser constituídas unicamente por caracteres, números ou valores lógicos.

Um **Data Frame** é uma estrutura de dados em que cada coluna representa uma variável e cada linha uma observação. Podemos pensar no Data Frame como uma tabela de dados.

## Criando um Data Frame a partir de vetores
Vamos iniciar criando vetores para armazenar informações de um conjunto de pessoas.

```{r}
# Criar vetores com caracteristicas de pessoas
nome = c("Pedro", "João", "Camila", "Lucas", "Juliana", "Marcos")
sexo = c("masculino", "masculino", "feminino", "masculino", "feminino", "masculino")
idade = c(22, 21, 18, 20, 23, 19)
altura = c(1.82, 1.78, 1.69, 1.70, 1.65, 1.68)
peso = c(79.7, 80.1, 66.5, 75.4, 58, 84.2)
renda = c(2.0, 3.0, NA, 2.2, 2.5, 3.5)
```

A partir da informação armazenada nestes vetores, podemos aplicar a função `data.frame` para criar o Data Frame, nomeado como *df*.
```{r}
# Criar um data frame a partir dos vetores
df <- data.frame(nome, sexo, idade, altura, peso, renda)

# A função head() exibe as 6 primeiras linhas do Data Frame
head(df)
```
A função `str()` exibe informações sobre a estrutura do Data Frame.

```{r}
str(df)
```

Algumas outras funções fornecem informações pontuais sobre o Data Frame como as funções `ncol()`, `nrow()`, `dim()` e `colnames()`.

```{r}
# Número de colunas/ variáveis
ncol(df)
```

```{r}
# Número de linhas/ observações
nrow(df)
```

```{r}
# Dimensão do Data Frame (n. de linhas x n. de colunas)
dim(df)
```

```{r}
# Nome das colunas / variáveis
colnames(df)
```
O tipo de cada coluna individualmente pode ser verificado com a função `class`
```{r}
class(nome)
class(idade)
```

## Consultando dados no Data Frame

A manipulação de data frames é similar à manipulação de matrizes. A seleção de elementos segue a mesma lógica. Vamos selecionar a terceira linha da segunda coluna do nosso data frame `df`.

```{r}
# Consultar informação da 3ª linha e 1º coluna
df[3, 1]
```
Selecionar variáveis em um data frame, e no presente caso imprimir as informações, é bastante simples usando a sintaxe: `df$x`. Veja que usamos o cifrão *$* entre o data frame *df* e a variável que desejamos selecionar *x*. 

```{r}
# Ver informações da variável sexo
df$sexo
```
Vimos anteriormente a função `head()` que exibe as seis primeiras linhas do data frame.
De forma similar, a função `tail()` permite visualizar as seis últimas linhas.

```{r}
tail(df)
```
Quando queremos selecionar linhas e colunas específicas, o método de indexação é o seguinte: `objeto[linhas,colunas]`. Este método de indexação permite total flexibilidade e controle.

```{r}
# Seleciona apenas primeira linha 
df[1, ]        
```

Observação: espaço vazio dentro do colchetes diz para o R selecionar todas as colunas. O mesmo se aplica se o espaço das linhas for deixado em branco `dados[ ,colunas]`.

```{r}
# Seleciona as 3 primeiras linhas
df[1:3, ]        
```

```{r}
# Seleciona a primeira, a segunda e quinta linhas
df[c(1,2,5), ]
```

```{r}
# Seleciona a sexta coluna (todas as linhas)
df[, 6]

```
Agora vamos visualizar o valor de uma linha específica para uma variável selecionada.
```{r}
# Ver altura na 3ª linha
df[3, 4]
```
Essa informação também poderia ser consultada ao especificar a coluna, assim:
```{r}
# Ver altura na 3ª linha
df$altura[3]
```

Podemos verificar apenas um subconjunto de variáveis (colunas) no Data Frame.
```{r}
# Vizualizar variáveis selecionadas
df[ ,c("nome", "sexo", "renda")]
```
Podemos selecionar dados usando condições lógicas.

```{r}
df$altura > 1.70
```
Mostrando todas as colunas para observações que atendem uma condição.
```{r}
df[df$altura > 1.70 , ]
```
Podemos combinar condições.
```{r}
df[df$altura <= 1.70 & df$sex == "masculino"  ,  ]
```
Também é possível fazer a seleção de informações conforme critérios usando a função `subset()`.
A regra geral desta função é: `subset(dados,condição)`.
```{r}
subset(df, idade > 21)
```

## Alterarando valores


## Adicionando ou excluindo colunas
Para adicionar uma coluna é utilizar a regra: `objeto$nova_coluna <- vetor`.

```{r}
# Adicionar ao df um vetor com cidades
df$cidades <- c("São Paulo", "Brasília", "Belo Horizonte", "Recife", "Curitiba", "São Paulo")
head(df)
```
Se criarmos uma coluna nova a partir de um valor, o R irá repetir esse valor para toda a coluna.

```{r}
# Adicionar ao df uma coluna com o "pais = Brasil"
df$pais <- "Brasil"
head(df)
```

Para remover uma coluna do data frame podemos usar a regra: `objeto$coluna <- NULL`:
```{r}
# Remover coluna "pais"
df$pais <- NULL
head(df)
```

Podemos substituir valores de uma data frame com a seguinte regra básica `objeto[linha,coluna] <- valor`.
```{r}
# Remover coluna "pais"
df[3, 6] <- 2.0
head(df)
```

## Transformar uma variável categórica em fator

```{r}
df$sexo <- as.factor(df$sexo)
str(df)
```
cidades também pode ser convertido.

## Sumário estatístico
A função `summary` também se aplica para um sumário estatístico das colunas de um Data Frames.
```{r}
summary(df)
```

 