---
title: "Listas"
author: "Vitor Hugo Miro - (PPGER/UFC)"
output:
  html_notebook:
    toc: yes
  html_document:
    toc: yes
    toc_float: yes
---

## Listas

No R, uma lista é um vetor genérico contendo outros objetos: texto, números, vetores, matrizes, data frames, ou mesmo outras listas.
A lista é uma estrutura de dados versátil podendo conter elementos de diferentes tipos e de tamanhos diferentes. A principal função para as listas é servir como um **container** para armazenar qualquer número de itens de qualquer tipo.


## Criando listas
Listas podem ser criadas com a função `list()` e a especificação do seu conteúdo é feita com a função `c()` que vismos desde a criação de vetores.

```{r}
vec <- c(1,2,3)
vec_char <- c("Estatística", "Matemática", "Economia", "Programação")
vec_logic <- c(TRUE, FALSE, TRUE, FALSE)
lista1 <- list(vec, vec_char, vec_logic)
lista1
```

Note o resultado acima. Os índices em colchetes duplos `[[]]` identificam o elemento ou a componente da lista. Os índices em colchete simples `[]` indicam qual sub-elemento da lista está sendo mostrado. 
A estrutura de uma lista pode se tornar complicada com o aumento do grau de sub-elementos. Mas essa flexibilidade, faz das listas uma ferramenta de armazenamento de dados para diversos propósitos.

Podemos visualizar a estrutura de uma lista com a função `str()`.
```{r}
str(lista1)
```

### Criando uma lista nomeada

```{r}
# Vetor
nomes <- c("Fortaleza", "Recife", "Salvador") 

# Matriz
distancias <- matrix(c(0, 760, 1180, 760, 0 , 807, 1180, 807, 0), ncol = 3)

# Data Frame
dados <- data.frame(cidade = c("Fortaleza", "Recife", "Salvador"),
                    pop = c(2.7, 1.66, 2.9),
                    idhm = c(0.754, 0.772, 0.759))

# Criar listas com os elementos acima
lista_cidades <- list(cidades = nomes, dist = distancias, df = dados)

# Imprimir lista
lista_cidades

```



## Indexação

