---
title: "Listas"
author: "Vitor Hugo Miro - (PPGER/UFC)"
output:
  html_notebook:
    toc: yes
  html_document:
    toc: yes
    toc_float: yes
---

## Listas

No R, uma lista é um vetor genérico contendo outros objetos: texto, números, vetores, matrizes, data frames, ou mesmo outras listas.
A lista é uma estrutura de dados versátil podendo conter elementos de diferentes tipos e de tamanhos diferentes. A principal função para as listas é servir como um **container** para armazenar qualquer número de itens de qualquer tipo.


## Criando listas
Listas podem ser criadas com a função `list()` e a especificação do seu conteúdo é feita com a função `c()` que vismos desde a criação de vetores.

```{r}
vec <- c(1,2,3)
vec_char <- c("Estatística", "Matemática", "Economia", "Programação")
vec_logic <- c(TRUE, FALSE, TRUE, FALSE)
lista1 <- list(vec, vec_char, vec_logic)
lista1
```

Note o resultado acima. Os índices em colchetes duplos `[[]]` identificam o elemento ou a componente da lista. Os índices em colchete simples `[]` indicam qual sub-elemento da lista está sendo mostrado. 
A estrutura de uma lista pode se tornar complicada com o aumento do grau de sub-elementos. Mas essa flexibilidade, faz das listas uma ferramenta de armazenamento de dados para diversos propósitos.

Podemos visualizar a estrutura de uma lista com a função `str()`.
```{r}
str(lista1)
```

## Indexação

