---
title: "Controle de Fluxo"
author: "Vitor Hugo Miro - (PPGER/UFC)"
output:
  html_notebook:
    toc: yes
  html_document:
    toc: yes
    toc_float: yes
---

## Estruturas de controle

As estruturas de controle no R permitem controlar o fluxo de execução de comandos
em um algoritmo.

Em computação as estruturas de controle básicas são:

- Condicionais: usados para executar uma ou mais instruções se uma condição for atendida.

- Iterações/ Loops: o objetivo é repetir um comando determinado número de vezes ou enquanto uma condição é cumprida.



## Estruturas Condicionais

### Operadores relacionais

**Operador de igualdade: "=="**

Comparações de igualdade são a forma mais simples.
```{r}
TRUE == TRUE
```
```{r}
TRUE == FALSE
```
**Operador de diferença: "!="**
```{r}
TRUE != FALSE
```
**Desigualdades: ">" e "<"**

Comparações numéricas:
```{r}
3 > 5
```
```{r}
3 < 5
```
Na comparação de strings, o R determina a relação com base na ordem alfabética.
```{r}
"Cães" > "Gatos"
```
No caso de valores booleanos `TRUE` é tratado como "1" para aritmética e `FALSE` é tratado como "0". Portanto:
```{r}
TRUE > FALSE
```

```{r}
TRUE == 1
```


**Comparações com vetores**

Os operadores relacionais também se aplicam a vetores.

```{r}
v1 <- c(8, 9, 7, 5, 4, 7, 8)
v2 <- c(9, 8, 9, 10, 8, 6, 7)
```

```{r}
v1 > 7
```
```{r}
v2 < 7
```

```{r}
v1 > v2
```



