---
title: "Controle de Fluxo"
author: "Vitor Hugo Miro - (PPGER/UFC)"
output:
  html_notebook:
    toc: yes
  html_document:
    toc: yes
    toc_float: yes
---

## Estruturas de controle

As estruturas de controle no R permitem controlar o fluxo de execução de comandos
em um algoritmo.

Em computação as estruturas de controle básicas são:

- Condicionais: usados para executar uma ou mais instruções se uma condição for atendida.

- Iterações/ Loops: o objetivo é repetir um comando determinado número de vezes ou enquanto uma condição é cumprida.


## Estruturas Condicionais

As estruturas condicionais são úteis quando queremos analisar um conjunto de condições e decidir por um conjunto de ações a ser executado de acordo com estas condições.

A aplicação das estruturas condicionais conta com as instruções `if` , `elif` e `else`.

### Operadores relacionais

**Operador de igualdade: "=="**

Comparações de igualdade são a forma mais simples.
```{r}
TRUE == TRUE
```
```{r}
TRUE == FALSE
```
**Operador de diferença: "!="**
```{r}
TRUE != FALSE
```
**Desigualdades: ">" e "<"**

Comparações numéricas:
```{r}
3 > 5
```
```{r}
3 < 5
```
Na comparação de strings, o R determina a relação com base na ordem alfabética.
```{r}
"Cães" > "Gatos"
```
No caso de valores booleanos `TRUE` é tratado como "1" para aritmética e `FALSE` é tratado como "0". Portanto:
```{r}
TRUE > FALSE
```

```{r}
TRUE == 1
```


**Comparações com vetores**

Os operadores relacionais também se aplicam a vetores.

```{r}
v1 <- c(8, 9, 7, 5, 4, 7, 8, 6)
v2 <- c(9, 8, 9, 10, 8, 6, 7, 6)
```

```{r}
v1 > 7
```
```{r}
v2 < 7
```

```{r}
v1 > v2
```

**Matrizes**

```{r}
m1 <- matrix(c(v1, v2), nrow = 2, byrow = TRUE)
m1
```

```{r}
m1 <=7
```

### Operadores lógicos

**E: operador "&"**
```{r}
TRUE & TRUE

TRUE & FALSE

FALSE & TRUE

FALSE & FALSE
```

```{r}
x <- 12
x > 5 & x < 15
```

**OU: operador "|"**
```{r}
TRUE | TRUE

TRUE | FALSE

FALSE | TRUE

FALSE | FALSE
```

```{r}
y <-4
y < 5 | y > 10
```

**NÃO: operator "!"**

```{r}
!TRUE

!FALSE
```

```{r}
is.numeric(5)

!is.numeric(5)
```
**Aplicando em vetores**
```{r}
c(TRUE, FALSE, TRUE) & c(TRUE, FALSE, FALSE)

c(TRUE, FALSE, TRUE) | c(TRUE, FALSE, FALSE)
```

```{r}
c(TRUE, FALSE, TRUE) && c(TRUE, FALSE, FALSE)

c(TRUE, FALSE, TRUE) || c(TRUE, FALSE, FALSE)
```

### Comandos condicionais
Um	comando	condicional é aquele que permite decidir se	um determinado bloco de 
comandos deve ou não ser executado,	a partir do resultado de uma expressão 
relacional ou lógica.

## 

```{r}
## IF
x <- 5

if (x < 0){
    print("x é um número negativo")
    }
```


```{r}
if (x < 0){
    print("x é um número negativo")
} else {
    print("x é nulo ou um número positivo")
}
```

```{r}
if (x < 0){
    print("x é negativo")
} else if (x == 0){
    print("x é nulo")
} else {
    print("x é positivo")
}

```


```{r}
x <- 6
if (x %% 2 == 0){
    print("x é divisível por 2")
} else if (x %% 3 == 0){
    print("x é divisível por 3")
} else {
    print("x não é divisível por 2 ou 3")
}
```

## Estruturas de repetição


