---
title: "Data Wrangling"
output: html_notebook
---

## Data Wrangling

**Data Wrangling** é o processo de limpar e manipular os dados.


## Tidyverse

O **tidyverse** é um pacote guarda-chuva que consolida uma série de ferramentas que fazem parte o ciclo da ciência de dados. Desenvolvido 

Fazem parte do {tidyverse} os pacotes {ggplot2}, {dplyr}, {tidyr}, {purrr}, {readr}, entre muitos outros.

Aqui usaremos com maior intensidade o pacote dplyr.


```{r}
library(tidyverse)     ## install.packages("tidyverse")
```


Nesta nota vamos usar os dados projeto **Gapminder**, criado por Hans Rosling, que é famoso por suas apresentações.

Usaremos a função `read_csv()` do pacote `readr` (que é parte do tidyverse).

```{r}
## ler dados brutos do gapminder usando uma url
gapminder <- readr::read_csv('https://raw.githubusercontent.com/OHI-Science/data-science-training/master/data/gapminder.csv') 
```

Vamos inspecionar os dados:

```{r}
head(gapminder) # shows first 6
```


```{r}
tail(gapminder) # shows last 6
```

```{r}
str(gapminder)
```
