---
title: "Data Wrangling"
output: html_notebook
---

## Data Wrangling

**Data Wrangling** é o processo de limpar e manipular os dados.


## Tidyverse

O **tidyverse** é um pacote guarda-chuva que consolida uma série de ferramentas que fazem parte o ciclo da ciência de dados. Desenvolvido 

Fazem parte do {tidyverse} os pacotes {ggplot2}, {dplyr}, {tidyr}, {purrr}, {readr}, entre muitos outros.

Aqui usaremos com maior intensidade o pacote dplyr.


```{r, message = FALSE}
library(tidyverse)     ## install.packages("tidyverse")
```


## Funções básicas para explorar um conjunto de dados

Nesta nota vamos usar os dados projeto **Gapminder**, criado por Hans Rosling, que é famoso por suas apresentações.

Usaremos a função `read_csv()` do pacote `readr` (que é parte do tidyverse).

```{r}
## ler dados brutos do gapminder usando uma url
gapminder <- readr::read_csv('https://raw.githubusercontent.com/OHI-Science/data-science-training/master/data/gapminder.csv') 
```

Vamos inspecionar os dados:

```{r}
head(gapminder) # mostra 6 primeiras linhas
```


```{r}
tail(gapminder) # mostra 6 ultimas linhas
```

```{r}
str(gapminder)
```

```{r}
names(gapminder)  # nomes das variaveis
dim(gapminder)    # dimensão
ncol(gapminder)   # numero de colunas
nrow(gapminder)   # numero de linhas
```

Uma visão estatística geral pode ser obtida com `summary()`, ou `comskimr::skim()`.

```{r}
summary(gapminder)
```

```{r}
library(skimr) # install.packages('skimr')
skim(gapminder)
```

Para especificar uma única variável de um data.frame, use 

O cifrão `$` é um operador comum no R. Este operador é uma forma de extrair ou substituir peças de um objeto. Podemos usá-lo para especificar uma única variável de um Data Frame.

```{r}
gapminder$lifeExp
```


```{r}
head(gapminder$lifeExp)
str(gapminder$lifeExp)
summary(gapminder$lifeExp)
```

## Transformação de dados com o `dplyr`

O `dplyr` é um pacote base do *tidyverse*, sendo carregado quando executamos a biblioteca *tidyverse* anteriormente. É um pacote projetado especificamente para o processo de data wrangling, cobrndo uma série de funções para manipulação e transformação dos dados.

As cinco funções básicas do `dplyr` são as seguintes:
- `filter()` para selecionar observações segundo valores específicos;
- `select()` para selecionar variáveis por seus nomes;
- `mutate()` para criar variáveis a partir de variáveis existentes;
- `arrange()` para reordenar linhas;
- `summarize()` para resumir valores.

### Filter

```{r}
filter(gapminder, lifeExp < 29)
```

```{r}
filter(gapminder, country=="Brazil")
```


```{r}
filter(gapminder, country == "Brazil", year == 2007)
```

E se quisermos filtrar dois países? Neste caso não podemos usar o operador "==", porque ele só pode operar uma coisa de cada vez. Usaremos o operador "%in%" e passamos um vetor.
Vamos selecionar Brasil e Argentina no Data Frame.

```{r}
filter(gapminder, country %in% c("Brazil", "Argentina"))
```

```{r}
filter(gapminder, country %in% c("Brazil", "Argentina"), year == "2007")
```
Expecativa de vida nas Americas em 2007.
```{r}
americas <- filter(gapminder, continent == "Americas", year == "2007")
mean(americas$lifeExp)
```

