---
title: "Data Wrangling"
output: html_notebook
---

## Data Wrangling

**Data Wrangling** é o processo de limpar e manipular os dados.


## Tidyverse

O **tidyverse** é um pacote guarda-chuva que consolida uma série de ferramentas que fazem parte o ciclo da ciência de dados. Desenvolvido 

Fazem parte do {tidyverse} os pacotes {ggplot2}, {dplyr}, {tidyr}, {purrr}, {readr}, entre muitos outros.

Aqui usaremos com maior intensidade o pacote dplyr.


```{r, message = FALSE}
library(tidyverse)     ## install.packages("tidyverse")
```


## Funções básicas para explorar um conjunto de dados

Nesta nota vamos usar os dados projeto **Gapminder**, criado por Hans Rosling, que é famoso por suas apresentações.

Usaremos a função `read_csv()` do pacote `readr` (que é parte do tidyverse).

```{r}
## ler dados brutos do gapminder usando uma url
gapminder <- readr::read_csv('https://raw.githubusercontent.com/OHI-Science/data-science-training/master/data/gapminder.csv') 
```

Vamos inspecionar os dados:

```{r}
head(gapminder) # mostra 6 primeiras linhas
```


```{r}
tail(gapminder) # mostra 6 ultimas linhas
```

```{r}
str(gapminder)
```

```{r}
names(gapminder)  # nomes das variaveis
dim(gapminder)    # dimensão
ncol(gapminder)   # numero de colunas
nrow(gapminder)   # numero de linhas
```

Uma visão estatística geral pode ser obtida com `summary()`, ou `comskimr::skim()`.

```{r}
summary(gapminder)
```

```{r}
library(skimr) # install.packages('skimr')
skim(gapminder)
```

Para especificar uma única variável de um data.frame, use 

O cifrão `$` é um operador comum no R. Este operador é uma forma de extrair ou substituir peças de um objeto. Podemos usá-lo para especificar uma única variável de um Data Frame.

```{r}
gapminder$lifeExp
```


```{r}
head(gapminder$lifeExp)
str(gapminder$lifeExp)
summary(gapminder$lifeExp)
```

## Transformação de dados com o `dplyr`

O `dplyr` é um pacote base do *tidyverse*, sendo carregado quando executamos a biblioteca *tidyverse* anteriormente. É um pacote projetado especificamente para o processo de data wrangling, cobrndo uma série de funções para manipulação e transformação dos dados.

As cinco funções básicas do `dplyr` são as seguintes:
- `filter()` para selecionar observações segundo valores específicos;
- `select()` para selecionar variáveis por seus nomes;
- `mutate()` para criar variáveis a partir de variáveis existentes;
- `arrange()` para reordenar linhas;
- `summarize()` para resumir valores.

## Filter

Podemos filtrar ou selecionar valores de uma coluna da base de dados com base em algum critério, utilizamos a função `filter()`.

```{r}
filter(gapminder, lifeExp < 29)
```

```{r}
filter(gapminder, country=="Brazil")
```


```{r}
filter(gapminder, country == "Brazil", year == 2007)
```

E se quisermos filtrar dois países? Neste caso não podemos usar o operador "==", porque ele só pode operar uma coisa de cada vez. Usaremos o operador "%in%" e passamos um vetor.
Vamos selecionar Brasil e Argentina no Data Frame.

```{r}
filter(gapminder, country %in% c("Brazil", "Argentina"))
```

```{r}
filter(gapminder, country %in% c("Brazil", "Argentina"), year == "2007")
```
Expecativa de vida média nas Americas em 2007.
```{r}
americas <- filter(gapminder, continent == "Americas", year == "2007")
mean(americas$lifeExp)
```

## Select
O `select()` permite selecionar variáveis ou colunas especificas no conjunto de dados. Com o `select()`podemos selecionar um conjunto de variáveis.

O primeiro argumento da função é a base de dados e os demais argumentos são os nomes das colunas que você gostaria de selecionar. Repare que você não precisa colocar o nome da coluna entre aspas.

```{r}
select(gapminder, year, country, lifeExp) 
```

Usando o sinal "-", podemos excluir colunas da seleção.
```{r}
select(gapminder, -continent, -pop)
```
## O operador pipe ` %>% `.

O operador `%>%` (pipe) foi uma das grandes revoluções recentes do R, tornando a escrita e leitura de códigos mais intuitiva e compreensível. Ele foi introduzido por Stefan Milton Bache no pacote `magrittr`.

A ideia do operador `%>%` (pipe) é bem simples: usar o valor resultante da expressão do lado esquerdo como primeiro argumento da função do lado direito


```{r}
gapminder %>% head()
```
Vamos usar o pipe `%>%` em um exemplo em que aplicamos as funções `filter()` e `select()`.

```{r}
## ao invés disso...
gap_brazil <- filter(gapminder, country == "Brazil")
gap_brazil <- select(gap_brazil, -continent, -pop)
gap_brazil
```

```{r}
## ...podemos fazer isso
gap_brazil_2  <- gapminder %>% 
    filter(country == "Brazil") %>% 
    select(-continent, -pop)
gap_brazil_2
```


## Mutate
Podemos modificar uma coluna existente ou criar uma nova coluna, utilizamos a função `mutate()`.

```{r}
gapminder %>% mutate(gdp = pop * gdpPercap)
```

```{r}
gapminder %>% filter(continent == "Americas", year == 2007) %>%
    mutate(pop_milhares = pop/1000) %>% 
    select(country, year, pop_milhares)
```


## Summarise
Sumarização é a técnica de se resumir um conjunto de dados utilizando alguma métrica de interesse. Estatísticas como a média, a mediana, a variância, a frequência, a proporção, por exemplo, são tipos de sumarização que trazem diferentes informações sobre uma variável.

Para sumarizar uma coluna do conjunto de dados, podemos aplicar a função `summarise()`. 

```{r}
gapminder %>% summarise(gdp_pc_mean = mean(gdpPercap))
```

```{r}
gapminder %>% summarise(media_gdp = mean(gdpPercap),
                        dp_gdp = sd(gdpPercap),
                        min_gdp = min(gdpPercap),
                        max_gpd = max(gdpPercap))

```

## A função `group_by()`
Em diversas situações queremos sumarizar uma coluna agrupada pelas categorias de uma segunda coluna. Para isso, podemos aplicar a função `group_by()`.


```{r}
gapminder %>%
    group_by(continent) %>%
    summarize(media_gdp = mean(gdpPercap)) %>%
    ungroup()
```


```{r}
gapminder %>%
    group_by(continent, year) %>%
    summarize(media_gdp = mean(gdpPercap)) %>%
    ungroup()
```


```{r}
gapminder %>%
    filter(year == 2007) %>% 
    group_by(continent) %>%
    summarize(media_gdp = mean(gdpPercap)) %>%
    ungroup()
```


## Arrange

A função `arrange()` permite ordenar as linhas do Data Frame.

```{r}
gapminder %>%
    group_by(continent, year) %>%
    summarize(media_gdp = mean(gdpPercap)) %>%
    arrange(year)
```

```{r}
gapminder %>%
    group_by(continent, year) %>%
    summarize(media_gdp = mean(gdpPercap)) %>%
    arrange(desc(year))
```